【裁判字號】    95,上易,88
【裁判日期】    950613
【裁判案由】    返還林地
【裁判全文】
臺灣高等法院臺中分院民事判決          95年度上易字第88號
上  訴  人  甲○○
訴訟代理人  林道啟律師
被  上訴人  行政院農業委員會林務局東勢林區管理處
法定代理人  乙○○
訴訟代理人  張柏山律師
複  代理人  羅淑菁律師
上列當事人間請求返還林地事件，上訴人對於中華民國95年1月
11日臺灣南投地方法院93年度訴字第422號第一審判決提起上訴
，本院於95年5月30日言詞辯論終結，判決如下：
    主  文
上訴駁回。
原判決第一項所命給付，其履行期間為壹年。
第二審訴訟費用由上訴人負擔。
    事實及理由
一、本件被上訴人於原審起訴：主張上訴人於75年1月3日與被上
    訴人組織合併前之台灣省政府農林廳林務局大甲林區管理處
    簽訂「林務局大甲林區管理處安置榮民竹林保育承諾書」（
    下稱承諾書），約定自70年6月1日起至79年05月31日止，被
    上訴人將所轄坐落南投縣仁愛鄉○○段10地號林地（下稱系
    爭土地）交由上訴人予以營造及保育。惟上訴人於保育期限
    期滿後並未與被上訴人續定承諾書，且僱請工人在該林班內
    鋸除毀棄竹林、果樹及造林木，進而改植短期蔬菜作物。上
    訴人於保育期限期滿後並未與被上訴人續定承諾書，原承諾
    書於期滿後巷已失效力，上訴人期滿後繼續占有系爭土地，
    屬無權占有。且上訴人僱工鋸除並毀棄竹林、果樹及造林木
    ，改植短期蔬菜作物之行為，已違反承諾書第2條、第5條及
    第16條第05項約定，被上訴人得終止保育關係，收回林地。
    是被上訴人爰以訴狀繕本送達作為向上訴人終止保育關係之
    意思表示，並本於無權占有及終止契約之法律關係，請求上
    訴人返還系爭土地等語，求為判決如原審聲明所示。
二、上訴人則以：(1)上訴人使用系爭林地之權源為使用借貸：上
    訴人由改制前之台灣省政府農林廳林務局大甲林區管理處，
    依台灣省政府農林廳林務局各林區管理處安置榮民永久性安
    置計劃，分配系爭土地給上訴人從事生產工作，除不需支付
    使用系爭土地之對價給大甲林區管理處外，最初3年並接受
    每月發給生活費及其他輔導，故大甲林區管理處依上揭安置
    計劃將系爭土地交付上訴人，上訴人同意安置，其間之法律
    關係自屬使用借貸。且上訴人在接受安置後，於75年1月3日
    依上揭安置計劃第18條規定出具承諾書一式四份，除自己持
    有一份外，其餘三份存於林務局、大甲處及工作站。該承諾
    書之性質僅係課以使用借貸人使用借用物之注意事項，解釋
    上應非使用借貸之書面契約。(2)承諾書第2條所為「保育期
    限70年6月1日至79年5月31日止」之批註無效：上揭安置計
    劃為行政命令，其第1條明文規定：「本局為配合國策安置
    國軍退除役官兵就業，對本局現有榮民4150人之中，為考慮
    其年齡增加體能衰退及可適任工作，使其生活安定，並使積
    極參加生產工作起見，將訂定永久性安置計劃於各林區轄內
    ，區劃適當土地從事生產工作，配合林業建設，以達成其生
    活自給自足為目的」、第15條規定：「榮民死亡時，其所用
    土地及其生產物，有眷者，得由其配偶或子女續訂承諾書繼
    承工作，此缺商請輔導會不再派補，如配偶及子女不願繼承
    權益者，得依前條規定補償勞務代價，無眷或配偶改嫁者，
    上項土地及作物應無條件交還林區管理處」，足認接受安置
    之榮民使用所借用之土地並無期限之規定，參以定型化之承
    諾書原無期限規定之條款，故大甲林區管理處承辦填載承諾
    書業務之公務人員，違反上揭行政命令，擅自以手寫填載保
    育期限，其所為顯然違背上揭行政命令，依民法第71條規定
    應屬無效，是被上訴人以保育期限屆滿為由，主張被告無權
    占用系爭土地，即不值採。(3)上訴人並無承諾書第16條各款
    之行為，被上訴人無終止權：被上訴人主張上訴人有違反承
    諾書第16條所指情事，應由其負舉證責任。且系爭土地位置
    海拔高達2500公尺，非孟宗竹所能存活之地理條件，因此上
    訴人初雖曾依命種植孟宗竹，惟均未能存活，嗣為謀生計，
    遂補植梨樹及蘋果樹，惟近年來因蘋果價格大幅滑落，實無
    經營價值，於上訴人疏於管理照顧下，蘋果樹自然死亡情形
    嚴重，為此才於92年間補植韓國梨樹200棵，目前均已存活
    。被上訴人指摘上訴人僱工鋸除並毀棄竹林、果樹及造林木
    ，並改植短期蔬菜作物，均與事實不符等語置辯。
三、原審法院審酌兩造攻擊防禦方法後，認被上訴人主張承諾書
    之性質為無名契約，上訴人抗辯係使用借貸關係，惟該承諾
    書既訂有期限至79年5月31日止，上訴人於期限屆至後自無
    繼續使用之權源。且依兩造所訂承諾書第16條第5項約定，
    上訴人有違反承諾書規定事項者，被上訴人應終止其保育工
    作，上訴人並應將保育林地無條件交還被上訴人，而本件上
    訴人最重要之契約義務即在為被上訴人營造及保育竹林（承
    諾書之前言、第1條、第2條、第5條、第6條參照），上訴人
    竟整地種植蔬菜，自屬違反承諾書規定之行為，因而判令上
    訴人應將坐落南投縣仁愛鄉○○段2、10地號土地上，如原
    審判決附圖所示編號2-A001面積0.001075公頃鋁製水塔、編
    號10-A002面積0.004485公頃單軌車、編號10-A003面積0.00
    3110公頃加蓋鐵皮造平房、編號10-A005面積0.002044公頃
    鐵皮造倉庫、編號10-A006面積0.000742公頃鐵皮造廁所拆
    除，自被上訴人所有編號10-A004面積0.005670公頃鐵皮造
    工寮遷出，並將上開編號10-A002至10-A006及編號10面積
    1.162255公頃土地返還被上訴人。
四、上訴人對於原審上開判決提起上訴，上訴聲明：(一)原判決廢
    棄。(二)上廢棄部分，被上訴人於第一審之訴駁回。(三)第一、
    二審訴訟費用由被上訴人負擔。被上訴人則答辯聲明：(一)上
    訴駁回。(二)第二審訴訟費用由上訴人負擔。
五、本件被上訴人起訴主張：(一)、南投縣仁愛鄉○○段二號、十
    號國有土地係由被上訴人管理。(二)、系爭坐落南投縣仁愛鄉
    ○○段二、十地號土地上，如原審附圖所示編號2-A001面積
    0.001075公頃鋁製水塔、編號10-A002面積0.004485公頃單
    軌車、編號10-A003面積0.003110公頃加蓋鐵皮造平房、編
    號10-A005面積0.002044公頃鐵皮造倉庫、編號10-A006面積
    0.000742公頃鐵皮造廁所，係上訴人所興建。另被上訴人所
    有編號10-A004面積0.005670公頃鐵皮造工寮，及上開編號
    10-A002至10-A006及編號10面積1.162255公頃土地，目前均
    由上訴人占有使用。(三)、如原審附圖所示編號10-A001部分
    ，上訴人未占有使用之事實，為上訴人所不爭執，並經原審
    會同南投縣埔里地政事務所人員勘驗屬實，並製有勘驗筆錄
    、現場照片及土地複丈成果圖為憑，自足採信。
六、上訴人於原審雖抗辯伊為林區管理處榮民永久安置計畫之人
    員，故系爭保育承諾書之期限約定依法應屬無效，且伊未違
    約種植蔬菜為由，拒絕遷讓返還，然(一)：依卷內臺灣省政府
    農林廳林務局63年03月15日林人字第7464號函附該局各林區
    管理處安置榮民永久性安置計劃第21條內容可知，屬該安置
    計劃之榮民均須列冊管理，兩造既陳稱查無上訴人為該計劃
    之榮民資料，且該計劃係63年間所制訂，與系爭承諾書訂立
    時間又相隔12年，上訴人辯稱伊可適用該安置計劃相關規定
    ，自無可採，且本件既無證據足以證明上訴人為上開永久安
    置計劃之榮民，兩造所訂承諾書上記載「保育期限70年6月1
    日至79年05月31日止」，其期限之約定自屬有效，而本件期
    限早已屆滿，依前開承諾書第6條之約定，保育地區內之所
    有收益，係歸保育人所有，於契約之條文，又無上訴人應負
    擔何租金之約定，可見該承諾書非屬租賃性質，於期限屆滿
    ，上訴人縱仍繼續占有使用亦不生視為不定期租賃之效力。
七、次查，原審於94年05月27日勘驗現場時，系爭土地上確有大
    面積整地情形，此有原審前開勘驗筆錄及照片可證，上訴人
    並自承與郭清清合夥使用等語，且埔里地政事務所附圖所示
    複丈成果圖編號10部分亦記載「種植農作」；此外證人即被
    上訴人員工陳俊瑜於原審94年9月9日言詞辯時又證稱：「91
    年開始行巡視，所見甲○○造林地已經光光的一片，已經開
    墾過，種植碗豆苗、高麗菜、波菜、蒜苗等四種蔬菜輪作。
    從我前面一個巡視員時即有，一直種植，僅有雪季期間至元
    宵節前休耕而已，至今仍在種植。契約果樹部分僅剩零星幾
    顆。目前係郭清吉先生在種植」、「（問：被上訴人是否有
    發存證信函限期補植？）有對全部現耕人通知要改善。本件
    我係通知郭清吉，92年即有要求他改善，至93年06月30日前
    必須全部補植完成，其連果樹皆沒有補植，1公頃要重植300
    多顆果樹，且不能種植任何蔬菜，方符合要求」等語，足認
    被上訴人主張上訴人在系爭土地上違約種植蔬菜之情亦屬實
    情。
八、綜上系爭承諾書既訂有期限至79年05月31日止，上訴人於期
    限屆至後，已無繼績使用之權源。且依兩造所訂承諾書第16
    條第05項約定，上訴人有違反承諾書規定事項者，被上訴人
    應終止其保育工作，上訴人並應將保育林地無條件交還被上
    訴人，而本件上訴人最重要之契約義務即在為被上訴人營造
    及保育竹林（承諾書之前言、第1條、第2條、第5條、第6條
    參照），上訴人竟整地種植蔬菜，自屬違反承諾書規定之行
    為，被上訴人主張終止其保育工作請求返還系爭土地，均有
    所據，上訴人於本院95年5月30日言詞辯論期日復陳明：同
    意拆屋還地，從而，被上訴人以兩造承諾書之契約關係已經
    終止滅，上訴人已無占有權源，而本於所有物返還請求權，
    請求上訴人將系爭二、十地號土地上，如原審附圖所示編號
    2-A001面積0.001075公頃鋁製水塔、編號10-A002面積0.004
    485公頃單軌車、編號10-A003面積0.003110公頃加蓋鐵皮造
    平房、編號10-A005面積0.002044公頃鐵皮造倉庫、編號10-
    A006面積0.000742公頃鐵皮造廁所拆除，自被上訴人所有編
    號10-A004面積0.005670公頃鐵皮造工寮遷出，並將上開編
    號10-A002至10-A006及編號10面積1.162255公頃土地返還被
    上訴人，為有理由，原審因之為被上訴人勝訴之之判決，並
    同時諭知兩造聲請假執行及免為假執行之供擔保金額，經核
    均無不合，上訴意旨以本件應有不定期租賃之適用，請求將
    原判決予以廢棄，尚屬無據，應予駁回。
九、末按判決所命之給付，其性質非長時間不能履行，或斟酌被
    告之境況，兼顧原告之利益，法院得於判決內定相當之履行
    期間，民事訴訟法第396條第1項前段定有明文，查本件上訴
    人已75歲，除收成系爭林地之果實外，另無其他收入，其復
    自承果實採收約以一年為期，且其目前除系爭房地外，別無
    其他住處，為使其經濟生活不至頓然失據，本院審酌上訴人
    之果實採收期，及其年事已高，一時搬遷不易，及為兼顧上
    訴人之利益起見，爰定一年履行期間，以利履行。
據上論結：本件上訴為有理由，依民事訴訟法第450條、第78條
，第463條、第396條，判決如主文。
中    華    民    國    95    年    6    月    13    日
                      民事第二庭審判長法  官  童有德
                                      法  官  翁芳靜
                                      法  官  謝說容
以上正本係照原本作成。
不得上訴。
                                      書記官  蘇昭文
中    華    民    國    95    年    6     月    13    日
                                                      Ｈ


司法院資訊處製作；財團法人民間司法改革基金會備份。
